【裁判字號】    98,消債抗,57
【裁判日期】    990129
【裁判案由】    抗告事件
【裁判全文】
臺灣彰化地方法院民事裁定            98年度消債抗字第57號
抗  告  人  甲○○
代  理  人  乙○○律師
上列抗告人因消費者債務清理事件聲請更生，對於民國98年8月
31日本院98年度消債更字第114號民事裁定提起抗告，本院裁定
如下：
    主  文
原裁定廢棄。
    理  由
一、抗告意旨略以：本院曾於民國98年5月4日發文通知聲請人應
    於通知送達翌日起10日內補正下列事項：「…五陳報台端與
    李建瑩間之債權債務關係成立之時點、種類、金額、清償方
    式、債權餘額及清償情形，並提出相關證明文件。…八陳報
    於本件聲請前2年內為有償行為、無償行為、提供擔保、清
    償債務或其他有害及債權人權利之行為。…」，該通知已於
    98年5月6日合法送達聲請人，聲請人則於98年5月15日具狀
    陳報：聲請人負欠李建瑩借款及會款債務，已陸續清償部分
    債務（但卻拒絕提出借據及會單）；又聲請人前2年無財產
    變動，亦無有償行為、無償行為、提供擔保、清償債務或其
    他有害及債權人權利之行為，此情各有本院通知、送達證書
    及該陳報狀附卷可稽。準此，依聲請人98年5月15日陳報狀
    所載，聲請人自95年9月14日起至98年1月20日止先後清償負
    欠債權人李建瑩之債務新臺幣（下同）108,000元，所為已
    害及其他債權人權利，竟仍為無財產變動、無清償債務等不
    實矛盾之陳報，更拒絕提出會單及借據等關係文件或為財產
    變動狀況之真實報告，足認聲請人欠缺清理債務之誠意，自
    無加以保護之必要為理由裁定駁回抗告人更生及保全處分之
    聲請。惟查，抗告人於89年4月13日因要清償其夫之債務而
    向李建螢借款15萬元，又因抗告人前曾擔任會首起會，會員
    包括李建螢等約10人，李建螢於90年9月25日標得合會金
    222,330元，抗告人分別於90年9月30日給付6萬元、90年10
    月至91年4月7日給付共7萬元，又陸續如證七所示之日期給
    付108,000元，因此，抗告人尚積欠李建螢借款134,300元，
    並提抗告人之筆記帳簿及清償匯款資料為佐，至於會單、各
    合會會員之名單及成員連絡方式、抗告人於合會擔任會首首
    期收取之金額、每期需繳匯款及各會員繳款證明等相關證明
    文件，由於搬家之故均已遺失，此於抗告人於98年5月15 日
    陳報狀陳明無資料可供查報，而非拒絕陳報，原裁定於此顯
    有誤解，復觀抗告人前開筆記帳簿及清償匯款資料係遠自90
    年9月30日即已清償，至今已有8年，非近期始為清償，衡情
    抗告人不可能自8年前即已預測消費者債務清理條例之設立
    ，而開始假立債權，故該筆債務應無虛假之可能性，原裁定
    徒以抗告人無法提出借據集會單而認抗告人所言非實，與常
    理有違，又前開命抗告人陳報於關於聲請前2年內為有償行
    為、無償行為、提供擔保、清償債務或其他有害及債權人權
    利之行為，依法須以有害債權人為限，倘無危害債權人權利
    自不在此限，然原裁定猶以抗告人害及其他債權人權利為由
    駁回抗告人之聲請，並非有理，李建螢之債權早於89年4月
    13日已存在，該債權為普通債權，與銀行債權並無二致，而
    無優先效力，況抗告人早於90年即已開始對李建螢清償該部
    分債務，亦未害及其他債權人權利，更無隱匿不報之情事，
    原裁定逕以上開理由駁回抗告人之更生聲請，抗告人實難信
    服，爰為抗告，請求廢棄原裁定等語。
二、按債務人聲請更生時，應提出財產及收入狀況說明書及其債
    權人、債務人清冊。前項財產及收入狀況說明書，應表明下
    列事項，並提出證明文件：(一)財產目錄，並其性質及所在地
    。(二)最近五年是否從事營業活動及平均每月營業額。(三)收入
    及必要支出之數額、原因及種類。(四)依法應受債務人扶養之
    人。又法院認為必要時，得定期命債務人據實報告更生聲請
    前二年內財產變動之狀況，並對於前條所定事項補充陳述、
    提出關係文件或為其他必要之調查。再者，債務人經法院通
    知，無正當理由拒絕提出關係文件或為財產變動狀況之報告
    者，更生之聲請應駁回之，此觀消費者債務清理條例第43條
    第1項、第6項、第44條、第46條規定自明。
三、經查，本件原審前於98年5月4日函請抗告人應於通知送達翌
    日起10日內補正下列事項：「…五陳報台端與李建瑩間之債
    權債務關係成立之時點、種類、金額、清償方式、債權餘額
    及清償情形，並提出相關證明文件。…八陳報於本件聲請前
    2年內為有償行為、無償行為、提供擔保、清償債務或其他
    有害及債權人權利之行為。…」，該通知已於98年5月6日送
    達抗告人，有送達證書在卷可稽，抗告人於98年5月15日原
    審裁定駁回更生之聲請前以書狀補充說明係為清償其夫債務
    而向李建螢借款、因合會產生債務等及清償始末，並提出抗
    告人之筆記帳簿及清償匯款資料等為佐，抗告人復於抗告狀
    中陳明其餘會單等證明資料均因搬家而遺失，縱抗告人所提
    之筆記帳簿及匯款資料，無法證明其與李建螢間資金往來之
    原因事實究係為何，致李建瑩之債權存在與否有所疑義，然
    依消費者債務清理條例第36條第1、2項之規定，於法院裁定
    開始更生時，得由債務人、其他債權人或其他利害關係人，
    對於該債權人所申報之債權及其種類、數額或順位提出異議
    ，並由法院裁定之，自得依此程序處理有爭議之債權，難謂
    其完全未盡據實報告之義務；另債務人於法院裁定開始更生
    或清算程序前，二年內所為之無償行為或有償行為，有害及
    債權人之權利者，得撤銷之，同法第20條第1項亦有明文，
    因此本件抗告人自95年9月14日至98年1月20日止先後對債權
    人李建瑩所為之清償債務行為，如有上開情事，復得予撤銷
    ，以為救濟。縱抗告人提出之債權人清冊所列之部分債權尚
    有疑義或其曾對部份債務為清償之行為，殊難率斷抗告人有
    欠缺清理債務之誠意，原裁定以上開理由認抗告人本件聲請
    無加以保護之必要，予以駁回其本件更生之聲請，容有未洽
    ，應予廢棄。抗告意旨指摘原裁定不當，求予廢棄，為有理
    由，爰由本院將原裁定廢棄，由原法院另為適當處理。
四、據上論結，本件抗告為有理由，爰依消費者債務清理條例第
    15條，民事訴訟法第492條，裁定如主文。
中    華    民    國    99    年    1    月    29     日
                  民事第一庭    審判長法官  康弼周
                                      法官  施坤樹
                                      法官  黃倩玲
上為正本係照原本作成
不得抗告。
中    華    民    國    99    年    1    月     29    日
                                書  記  官  黃幼華

司法院資訊處製作；財團法人民間司法改革基金會備份。
